臺灣高等法院民事判決　　　　　　　　93年度上易字第1126號
上　訴　人　甲○○
被　上訴人　乙○○
上列當事人間請求損害賠償事件，上訴人對於中華民國93年9月
22日臺灣桃園地方法院93年度訴字第353號第一審判決提起上訴
，本院於94年4月20日言詞辯論終結，判決如下：
    主      文
上訴駁回。
第二審訴訟費用由上訴人負擔。
    事實及理由
一、被上訴人經合法通知，無正當理由未於言詞辯論期日到場，
    核無民事訴訟法第386條各款所列之情形，爰依上訴人聲請
    由其一造辯論判決，先予敘明。
二、被上訴人起訴主張：上訴人於民國91年2月28日下午6時10分
    許，駕駛車號UN-9067號自用小客車，行經國道一號高速公
    路北向64公里900公尺處內側車道時，因未與前車即訴外人
    黃坤森駕駛之車號J2-0899號自用小客車保持安全距離，於
    該車減速時，驟然違規向中線車道閃避，致伊搭乘之後車即
    由訴外人陳辰旭駕駛之車號9A-0187號自用小客車煞車不及
    ，亦向中線車道閃避，車頭左前角擦撞上訴人車輛之右前門
    ，使伊受有妊娠34週併右膝、左手背、左手掌擦傷併不規則
    腹痛等傷害，因本於侵權行為損害賠償請求權，求為命上訴
    人給付新台幣（下同）66萬3560元及自起訴狀繕本送達翌日
    起至清償日止，按年息4.5%計算利息之判決。原審判命上訴
    人應給付被上訴人1萬300元，及自93年3月24日起至清償日
    止，按年息4.5%計算之利息，並就勝訴部分准假執行，而駁
    回被上訴人其餘之訴（被上訴人就駁回部分未上訴已確定）
    。被上訴人於本院求為駁回上訴之判決。
三、上訴人則以：當時伊見前車行車狀況不穩定，即打方向燈準
    備變換車道，嗣前車緊急煞車，伊於確認右後方即中間車道
    並無來車後，始加速變換車道。詎被上訴人之夫陳辰旭駕駛
    之自小客車未保持安全距離，致撞及伊駕駛之車輛，伊並無
    過失，中央警察大學之鑑定報告違反物理定律，而刑事判決
    之結果違反經驗法則，均不應據為不利伊之認定。縱認伊有
    過失，因陳辰旭與有過失，伊主張減免賠償責任，又被上訴
    人右膝之傷害及不規則腹痛非伊所致，且伊為補習學生，所
    得微薄，而被上訴人就汽車修理費部分之請求已罹於時效消
    滅，況本件肇事主因為陳辰旭違規，關於伊之自小客車損害
    及賠償黃坤森部分陳辰旭應分擔7萬元，爰主張抵銷等語，
    資為抗辯。並對原審判決其敗訴部分上訴，求為廢棄原判決
    該部分，並駁回被上訴人該部分於原審之訴之判決。
四、被上訴人主張上訴人於91年2月28日下午6時10分許，駕駛車
    號UN-9067號自用小客車，於國道一號高速公路北向64公里
    900公尺處，與訴外人陳辰旭駕駛之車號9A-0187號自用小客
    車發生車禍，使被上訴人受有左手背、左手掌擦傷等傷害之
    事實，業據提出事故現場圖（原法院交附民卷第12頁）及驗
    傷診斷書（原法院交附民卷第24頁）為證；上訴人雖稱該傷
    係被上訴人自己跌倒造成，非因該車禍所造成，有證人黃坤
    森可證明云云，惟據黃坤森於本院證稱：「被上訴人乘坐她
    先生陳辰旭車子，她懷孕當時有救護車將她送醫，（問：陳
    辰旭有無說他太太在上高速公路前就已摔傷？）答：不知道
    」等情（見本院卷第61頁），苟被上訴人當時未因車禍受傷
    ，何須救護車送醫？足見被上訴人主張其係因系爭車禍受傷
    ，應可採信。
五、被上訴人另主張系爭車禍係因上訴人未與前車保持安全距離
    及驟然閃避向中線車道變換車道所致，被上訴人有過失等情
    。被上訴人雖否認有過失，辯稱：當時伊見前方的車輛已經
    有忽快忽慢之行車狀況不穩定情形，所以就打方向燈準備變
    換車道，但因路上車輛很多，找不到適當機會變換車道，後
    來伊看到前方車輛緊急煞車，又剛好看到右方有一個空隙，
    所以就變換車道，當時伊雖未注意後方車輛的動態，但有注
    意中間車道的後方沒有其他車輛才變換車道，是陳辰旭的車
    子撞到伊的右後車尾，後來再撞到右前車門云云。惟查：
(一)上訴人於警訊時自承：「當時車多，但車速正常，突然只見
    前方車輛Ｊ二─０八九九號煞車，於是我也跟著煞車，不知
    為什麼車子就打滑失控，就先擦撞前車Ｊ二─０八九九右車
    門，之後又擦撞到另一部車九Ａ─０一八七右車門而肇事」
    等語，而本件事故發生前，上訴人與證人陳辰旭、黃坤森及
    洪羅彬駕駛之車輛均行駛於內側車道，由前至後之順序分別
    為證人洪羅彬、黃坤森、上訴人及證人陳辰旭，此經其四人
    於刑事案件中陳述綦詳（見原法院91年度交易字第581號刑
    事卷第51、52頁），又訴外人黃坤森之車輛右後車門有一向
    內撞擊痕跡，右前車門有輕微撞痕，洪羅彬車輛右側前後車
    門留有自後而前之擦刮痕，右前車門之車窗破裂，陳辰旭所
    駕駛車輛左前角毀損，保險桿有撞擊痕跡，引擎蓋左側攏起
    ，保險桿右側鬆脫，上訴人駕駛之車輛前保險桿脫落，右前
    車門則有自後而前向內凹陷之撞擊痕跡，且遺留有深色擦刮
    痕跡，右後車門留有一擦刮痕，並無鋼板凹陷痕跡，右後保
    險桿有一輕微之向內凹痕等情，有車輛照片附於台灣桃園地
    方法院檢察署91年度偵字第14365號偵查卷可參，另觀諸偵
    查卷附之道路交通事故調查報告表繪製之車禍發生後情形，
    現場有二道輪胎痕跡，一為自內側車道與中線車道之車道線
    處附近起始而向內側路肩延伸之煞車痕，另一為自內側車道
    與中線車道之車道線處附近起始而向中線車道延伸之輪胎滑
    痕，上訴人車輛之前保險桿掉落在該輪胎滑痕起始點處，周
    遭並有碎玻璃及落土等散落物，顯見該處為碰撞地點，又陳
    辰旭之車輛並未與上訴人車輛車頭發生擦撞，此為兩造所不
    爭，足見上訴人車輛之前保險桿係因與訴外人黃坤森、洪羅
    彬車輛發生擦撞後，鬆脫掉落在車道線附近，上訴人車輛並
    因輪胎側滑而形成上開之輪胎滑痕，若上訴人係因失控打滑
    而先陸續擦撞內側車道上黃坤森、洪羅彬之車輛後，其車輛
    右側再與陳辰旭之車輛左側發生擦撞，在上訴人前保險桿掉
    落處下游位置之中線車道附近應會有撞擊時產生之碎裂物掉
    落，惟本件上訴人車輛前保險桿掉落處下游位置之車道上並
    無散落物，且若上訴人車輛確係因自行失控而依順時針方向
    打轉，依物理運動性質原理，應係一邊旋轉並向外側車道方
    向移動，尚無可能反而向內側車道方向移動並陸續擦撞停止
    在內側車道之黃坤森、洪羅彬車輛右側；另上訴人若確係先
    遭陳辰旭左前車頭撞擊其車輛右後方保險桿，而造成一凹陷
    痕跡，衡情上訴人車輛遭此撞擊應會向左偏離，且陳辰旭車
    輛之車速亦應會因此而驟減，實無可能再次撞擊上訴人車輛
    右前車門而造成比右後保險桿處較為嚴重之損壞，故本件應
    係陳辰旭車輛左前車頭先擦撞上訴人車輛右前車門，導致上
    訴人駕車失控，再陸續擦撞證人黃坤森、洪羅彬所駕駛車輛
    之右側，堪以認定。
(二)按汽車行駛高速公路，車速每小時70公里、80公里者，在正
    常天候狀況下，前後兩車間之行車安全距離為35公尺、40公
    尺，夜間行車時，該安全距離並應酌量增加，且汽車在行駛
    途中，不得驟然或任意換車道，如欲超越前車或變換車道時
    ，應先顯示方向燈告知前後車輛，並保持安全距離及間隔，
    方得超越或變換車道，高速公路交通管制規則第6條第1項、
    第11條規定有明文。上訴人於刑事案件中自承肇事前之時速
    約為70公里，其與前車距離二個車身約9公尺，斯時高速公
    路上車輛頗多，其前方車輛有行車速度忽快忽慢之情形，且
    其變換車道時並未注意後方車輛動態等情（見同上刑事卷第
    206 頁），則其在前車行車速度並不穩定之情形下，即應保
    持足夠之行車安全距離，以便前車若忽然煞車，始能有足夠
    之時間與空間煞車停止或做適當之閃避動作，惟其不惟未保
    持至少35公尺之行車安全距離，以致驟見前車煞車時已不及
    煞車停止，而欲變換車道至中線車道，且變換車道時亦本應
    注意因其煞車減速之結果，後方車輛為避免撞擊其車輛，極
    有可能亦會變換車道閃避，惟其卻疏未注意後方車輛之動態
    ，並保持安全距離及間隔，即驟然變換車道，以致訴外人陳
    辰旭車輛亦閃避至中線車道時見狀已閃煞不及，而擦撞上訴
    人車輛右前車門，上訴人就本件車禍之發生自有過失。雖陳
    辰旭肇事前時速約80公里，與上訴人車輛約隔五、六個車身
    之距離，在看見上訴人煞車並向中線車道駛出時，同時亦變
    換車道至中線車道，此為陳辰旭於刑事案件中所自承（見同
    上刑事卷第202、203頁），則其本只須煞車停止即可避免與
    上訴人車輛發生擦撞，惟因未與前車（即上訴人之車）保持
    至少40公尺之安全距離，為避免撞擊前車而變換車道，且在
    已見上訴人車輛煞車並向中線車道駛出之情形下，亦未保持
    安全距離及間隔即驟然變換車道，以致擦撞上訴人車輛，就
    本件車禍之發生亦與有過失，本件車禍經送中央警察大學鑑
    定結果，亦認上訴人與陳辰旭未保持安全距離與間隔，變換
    車道不當，同為肇事原因，有該校鑑定書一份可參，則被上
    訴人與訴外人陳辰旭就系爭車禍之發生應各負二分之一之過
    失責任，堪予認定。
六、按因故意或過失，不法侵害他人之權利者，負損害賠償責任
    。又不法侵害他人之身體者，被上訴人雖非財產上之損害，
    亦得請求賠償相當之金額。民法第一百八十四條第一項前段
    、第一百九十五條第一項前段分別定有明文。查被上訴人因
    上訴人之上開過失侵權行為而受損害，依首揭規定，其請求
    上訴人賠償其支出醫療費用及精神慰撫金，即非無據。兩造
    對於原審判准之醫療費用600元、精神慰撫金2萬元，計2 萬
    600元，於本院均無爭執，本院亦認適當，故被上訴人此部
    分之請求應予准許（其餘部分請求業經原審駁回確定）。
七、次按損害之發生或擴大，被害人與有過失者，法院得減輕賠
    償金額或免除之；上開規定於被害人之代理人或使用人與有
    過失者，準用之，民法第217條第1項、第3項定有明文。本
    件被上訴人案發時係乘坐其夫陳辰旭之車輛而肇事，陳辰旭
    為被上訴人之使用人，被上訴人自應承受陳辰旭上開所述之
    二分之一與有過失責任，故上訴人上開賠償金額應予減輕為
    1 萬300元。
八、末按上訴人雖抗辯訴外人陳辰旭應賠償其小客車修復費用14
    萬2910元及分擔與訴外人黃坤森和解費用7萬元，以之與被
    上訴人之請求抵銷云云。惟訴外人陳辰旭雖係被上訴人之夫
    ，然與被上訴人係屬不同之個人，上訴人不得以對陳辰旭之
    債權抵銷對於被上訴人所負之債務，故上訴人之抵銷抗辯尚
    無足採。
九、綜上所述，被上訴人請求上訴人給付1萬300元，及自起訴狀
    繕本送達翌日即93年3月24日起至清償日止，按年息4.5% 計
    算之利息，為有理由，應予准許。原審就該部分為被上訴人
    勝訴之判決，核無不合。上訴論旨，仍執陳詞，指摘原判決
    該部分不當，聲明廢棄改判，為無理由，上訴應予駁回。
十、本件事證已臻明確，兩造其餘之攻防方法與判決結果不生影
    響，無庸逐一論述，併此敘明。
十一、結論：本件上訴為無理由，爰依法判決如主文。
中　　華　　民　　國　　94　　年　　5　　月　　 4　　日
                  民事第十三庭審判長法  官  張宗權
                                    法  官  蕭艿菁
                                    法  官  陳忠行
正本係照原本作成。
不得再上訴。
中　　華　　民　　國　　94　　年　　5　　月　　 5　　日
　　　　　　　　　　　　　　　　　　書記官  明祖星
